【裁判字號】    96,上,215
【裁判日期】    970331
【裁判案由】    侵權行為損害賠償
【裁判全文】
臺灣高等法院高雄分院民事判決           96年度上字第215號
上  訴  人    甲○○
被 上 訴人    乙○○
上列當事人間請求侵權行為損害賠償事件，上訴人對於民國96年
9 月28日臺灣高雄地方法院96年度訴字第1440號第一審判決提起
上訴，本院於97年3 月18日言詞辯論終結，判決如下：
    主      文
上訴駁回。
第二審訴訟費用由上訴人負擔。
    事實及理由
一、上訴人主張：被上訴人於高雄市第7 屆市議員競選期間之民
    國95年9 月27日上午10時30分許，率領群眾及宣傳車，在高
    雄市○○路與興中一路口前之慢車道聚集，以「垃圾博士」
    等足以貶低其人格之語言辱罵伊；復於95年10月4 日，在高
    雄市議會外面，向媒體公然謾罵伊：「厚顏無恥」等語，事
    後並經媒體報導刊出，使伊之名譽遭受損害，精神上受有莫
    大痛苦，爰依民法侵權行為之法律關係，請求被上訴人賠償
    其精神上所受損害新台幣（下同）200 萬元本息等情。原審
    為上訴人敗訴之判決。其上訴聲明：(一)原判決廢棄。(二)被上
    訴人應給付上訴人新台幣200 萬元，及自起訴狀繕本送達翌
    日起，至清償日止，按年息百分之五計算之利息。(三)第一、
    二審訴訟費用由被上訴人負擔。
二、被上訴人則以：上訴人係高雄市第7 屆市議員之候選人，為
    公眾人物，應受公評，上訴人並無博士學位，卻在競選文宣
    及看板上記載其為「甲○○博士」，顯有錯誤，在伊於95年
    9 月27日發動抗議前，高雄市民皆因此而誤認為上訴人確有
    「博士」學歷，於其提出質疑後，市民始知悉真相。查候選
    人之學歷係可受公評事項，伊係針對上訴人學歷造假一事提
    出質疑並評論，且上訴人在前次選舉期間，亦係以「紅包蓮
    」、「布袋枝」之宣傳方式敘述，本件係選舉上之質疑，是
    對事實所作評論，並無侮辱上訴人之意思等語，資為抗辯。
    其答辯聲明：上訴駁回。
三、兩造不爭執事項：被上訴人就上訴人主張之伊有於上開時間
    、地點，口出「垃圾博士」、「厚顏無恥」之事實不爭執。
    且有95年9 月27日集會現場翻拍相片6 張、上訴人之競選文
    宣1 份等影本可稽（附於高市警三壹分偵字第0950022314號
    卷第12頁、原法院96年度易字第277 號刑事卷第60頁）。
四、茲兩造所爭執之事項：(一)被上訴人口出「垃圾博士」、「厚
    顏無恥」等語，是否在市議員候選人可受公評之範圍內？(二)
    上訴人可請求之非財產上損害為若干？經查：
（一）被上訴人口出「垃圾博士」、「厚顏無恥」等語，是否在
      市議員候選人可受公評之範圍內？
  １、按發表言論與陳述事實不同，意見為主觀之價值判斷，無
      所謂真實與否，在民主多元社會，各種價值判斷均應容許
      ，而受言論自由之保障，僅能藉由言論之自由市場機制，
      使真理愈辯愈明而達到去蕪存菁之效果。因此，對於可受
      公評之事，縱加以不留餘地或尖酸刻薄之評論，亦受憲法
      之保障，蓋言論自由為人民之基本權利，有個人實現自我
      、促進民主政治、實現多元意見等多重功能，維護言論自
      由即所以促進民主多元社會之正常發展，與個人名譽之可
      能損失，兩相權衡，顯然有較高之價值，國家應給予最大
      限度之保障，使個人名譽為必要之退讓。而權衡個人名譽
      對言論自由之退讓程度時，於自願進入公眾領域之公眾人
      物，或就涉及公眾事務領域之事項，更應為較高程度之退
      讓。是行為人對於公眾人物或所涉公眾事務，以善意發表
      言論，或對於可受公評之事而為適當之評論，或行為人雖
      不能證明言論內容為真實，但所言為真實之舉證責任，仍
      應有相當程度之減輕（證明強度不必至於客觀之真實），
      且不得完全加諸於行為人。倘依行為人所提證據資料，可
      認有相當理由確信其為真實，或對行為人乃出於明知不實
      故意捏造或因重大過失、輕率、疏忽而不知其真偽等不利
      之情節未善盡舉證責任者，均不得謂行為人為未盡注意義
      務而有過失。縱事後證明其言論內容與事實不符，亦不能
      令負侵權行為之損害賠償責任，庶幾與「真實惡意」原則
      所揭櫫之旨趣無悖（參照最高法院95年台上字第2365號判
      決、93台上字第1979號判決意旨）。又刑法第310 條第3
      項就誹謗罪有處罰規定，但於第311 條第3 款則規定「以
      善意發表言論，對於可受公評之事，而為適當之評論者，
      不罰」。足見名譽之保護，亦應有相當之限制，以為制衡
      ，否則如因保護名譽而致箝束言論，自足為社會之害，故
      以善意發表言論，就可受公評之事，而適當之評論者，不
      問事之真偽，概不予處罰。上述個人名譽與言論自由兩者
      間發生衝突之情形，於民事事件而言亦然。是有關上述不
      罰之規定，於民事事件即非不得採為審酌之標準。申言之
      ，行為人之言論雖損及他人名譽，惟其言論屬陳述事實時
      ，如能證明其為真實，或行為人雖不能證明言論內容為真
      實，但依其所提證據資料，足認為行為人有相當理由確信
      其為真實者（參見司法院大法官釋字第509 號解釋意旨）
      ；或言論屬意見表達，如係善意發表，對於可受公評之事
      ，而為適當之評論者，不問事之真偽，均難謂係不法侵害
      他人之權利，尚難令負侵權行為損害賠償責任（參照最高
      法院96年台上字第928 號判決意旨）。
  ２、上訴人主張其現為北京大學政府管理學院博士研究生乙節
      ，固據其提出學生證影本1 份為證（見原審卷第49頁），
      惟上訴人亦自承其目前仍在撰寫博士論文中，尚未取得博
      士學位等情（見本院卷第25頁之上訴人96年11月29日所提
      聲請調查證據狀附件所載學歷欄及通知書等影本）；且依
      95年9 月28日台灣時報之報導，上訴人亦自陳其文宣上出
      現「博士」字樣，係屬作業疏失（見原審卷第48頁），然
      上訴人卻在其競選市議員之文宣及看板上記載其為「甲○
      ○博士」，此為上訴人所不爭，並有上訴人之競選文宣可
      稽（見原法院96年度易字第277 號刑事卷第60頁），足見
      被上訴人抗辯上訴人於競選市議員當時尚未取得博士學位
      等情，尚非無據。查高雄市第7 屆市議員係95年12月5 日
      選舉，上訴人係高雄市第7 屆市議員參選人，係屬可受公
      評之公眾人物，而為保障人民知之權利，以達「選賢與能
      」之選舉目的，候選人之學經歷是否真實，關乎從政之能
      力與高雄市民之公共利益，自屬可受社會公評之事；被上
      訴人當時與上訴人為同選區之市議員候選人，雖有批評上
      訴人之上開競選文宣所載之博士為「垃圾博士」，上訴人
      於上開競選文宣為不實之登載為「厚顏無恥」之行為，惟
      鑒於現今選舉之激烈程度，各候選人無不用盡各種方式以
      求當選，倘於不悖於真實之合法範圍內，自應予以最大程
      度之容忍，以免箝制言論，造成「寒蟬效應」，反於民主
      制度有害，是被上訴人所為上述評論，亦可提醒高雄市之
      選民注意上訴人候選人之資格是否真實，應屬善意之評論
      ；準此以觀，上訴人於競選市議員當時既確實尚未取得博
      士學位，則被上訴人對於上訴人是否具有博士學位之可受
      公評之事，為合理適當之評論，而為上述「垃圾博士」、
      「厚顏無恥」之言論，當屬對可受公評之事之意見表達；
      雖被上訴人所用之上述文字較為粗俗，如在日常活動中，
      就人身為如此粗鄙之評論，確有逾越言論自由之疑，惟本
      件既為競選期間對其他候選人之評論，應為意見之表達，
      言論尺度即應予以最大範圍之容忍，所評既非無據，且與
      選舉之公共利益相關，為落實言論自由之保障，尚難責其
      所述與事實分毫不差，或要求所評未逾通常標準，自難遽
      謂係不法侵害被上訴人之名譽。再上訴人指訴被上訴人涉
      犯妨害名譽罪嫌之刑事案件，亦經本院96年度上易字第10
      23號及臺灣高雄地方法院96年度易字第966 號刑事判決被
      上訴人無罪確定，並經本院函調該案件核明，足供本件採
      擇。是上訴人主張被上訴人上開言論係不法侵害伊之名譽
      ，應負侵權行為責任云云，尚無可採。
  ３、至上訴人聲請向高雄市議會函調96年9 月26日至9 月29日
      及10月16日之議事廳發言紀錄，惟其待證事項與本件之事
      實不同，核無必要。
（二）再查，被上訴人上開言論既非屬不法侵害上訴人名譽之侵
      權行為，則上訴人依侵權行為之法律關係，請求被上訴人
      賠償其精神上所受之損害200 萬元，難謂有據，自無再予
      斟酌之必要。
五、綜上所述，上訴人主張本於侵權行為之法律關係，請求被上
    訴人賠償非財產上之損害200 萬元及自起訴狀繕本送達翌日
    起至清償日止，按年息百分之五計算之利息，為無理由，不
    應准許。原審為上訴人敗訴之判決，及駁回其假執行之聲請
    ，並無不合。上訴意旨指摘原判決不當，求予廢棄改判，為
    無理由，應予駁回。
六、據上論結，本件上訴為無理由，依民事訴訟法第449 條第1
    項、第78條，判決如主文。
中    華    民    國    97    年    3     月    31    日
                            民事第一庭
                                審判長法官  黃金石
                                法      官  謝肅珍
                                法      官  林健彥
以上正本證明與原本無異。
如對本判決上訴，須於判決送達後20日內向本院提出上訴狀，其
未表明上訴理由者，應於上訴後20日內向本院提出上訴理由書（
均須按他造當事人之人數附繕本）。上訴時應提出委任律師或具
有律師資格之人之委任狀，並依附註條文規定辦理。
中    華    民    國    97    年    3     月    31    日
                                書  記  官  魏文常
附註：
民事訴訟法第466 條之1 ：
對於第二審判決上訴，上訴人應委任律師為訴訟代理人，但上訴
人或其法定代理人具有律師資格者，不在此限。
上訴人之配偶、三親等內之血親、二親等內之姻親，或上訴人為
法人、中央或地方機關時，其所屬專任人員具有律師資格並經法
院認適當者，亦得為第三審訴訟代理人。
第1 項但書及第2 項情形，應於提起上訴或委任時釋明之。


司法院資訊處製作；財團法人民間司法改革基金會備份。
